【裁判字號】    98,訴,1104
【裁判日期】    981127
【裁判案由】    營利事業所得稅
【裁判全文】
臺北高等行政法院判決
                                      98年度訴字第1104號
                                     98年11月5日辯論終結
原      告  聯緯有限公司
代  表  人  甲○○
訴訟代理人  周芳文（會計師）
被      告  財政部臺北市國稅局
代  表  人  乙○○
訴訟代理人  丙○○
上列當事人間營利事業所得稅事件，原告不服財政部中華民國98
年3 月31日台財訴字第09800061460 號（案號：第00000000號）
訴願決定，提起行政訴訟，本院判決如下：
    主  文
原告之訴駁回。
訴訟費用由原告負擔。
    事  實  及  理  由
一、事實概要：緣原告經營紡織品買賣業，民國92年度營利事業
    所得稅結算申報，原列報佣金支出新臺幣（下同）39,381,4
    01元，被告初查，以原告與JO-ANN STORES 之交易，佣金受
    款人包括LAUREN LEE  LTD.、SILVERMARK CORP.及THE
    FELDMAN CO. 等3 家公司，其中支付LAUREN LEE LTD. （7,
    170,822 元）及SILVERMARK CORP.（7,120,419 元）之外銷
    佣金，查無仲介事實，予以剔除，核定佣金支出25,090,160
    元，全年所得額為13,740,240元，補徵稅額3,357,297 元。
    原告不服，申請復查，未獲變更，提起訴願，遭決定駁回，
    遂提起本件行政訴訟。
二、本件原告主張：
  (一)有違依法行政原則：
    憲法第19條：「人民有依法律納稅之義務」暨行政程序法第
    4 條：「行政行為應受法律及一般法律原則之拘束」，依行
    為時營利事業所得稅查核準則第92條第5 款第（三）細目支
    付國外佣金以下列對象為受款人者，不予認定：「1.出口廠
    商或其員工2.國外經銷商3.直接向出口廠商進貨之國外其他
    廠商，但代理商或代銷商不在此限。」及同條第5 款第（四
    ）細目：「支付國外代理商或代銷商之佣金，應提示雙方簽
    訂之合約；已辦理結匯者，應提示結匯銀行書明匯款人及國
    外受款人姓名（名稱），地址、結匯金額、日期等之結匯證
    明………」等規定，原告92年度申報營所稅列報佣金支出39
    ,381,401元除175,355 元係支付國內公司介紹之佣金外，其
    餘均係支付國外佣金，被告審核時即依上開規定提供佣金合
    約書、MAIL信件往來告知轉付證明、92年度匯出外銷佣金支
    出明細表等資料（詳證據1.2.3 ）供核，且系爭佣金支出部
    分，由於與JO-ANN STORES 之交易，佣金受款人LAUREN LEE
    LTD.＆SILVERMARK CORP.以及THE FELDMAN CO.,INC.等三公
    司均非屬上開規定不予認列之對象，仍遭剔除，實非允當。
  (二)有悖平等原則：
    原告與JO-ANN STORES 之交易，支付THE FELDMAN CO.,INC.
    價差佣金24,860,672元，被告原審認為「原告提供JO-ANN
    STORES之訂單，聯緯有限公司開立予THE FELDMAN CO.,INC.
    之發票，公司列報之銷貨收入，HESHEY FELDMAN之往來文件
    及匯款證明，核與外銷佣金明細表相符，符合行為時營利事
    業所得稅查核準則第92條第4 款：『外銷佣金超過出口貨物
    價款百分之五，經依規定取得有關憑證，提出正當理由及證
    明文據並查核相符者，准予認定。』」依申報數認列。原告
    對此項並未列入復查且訴願文－訴願之理由2 ，業於表明被
    告對原告支付THE FELDMAN CO.,INC.價差佣金24,860,672元
    ，就同一事件，先後處理不同調。然而財政部亦於訴願文表
    明「而訴願人就此部分並未申請復查（訴願人係就原核定剔
    除支付LAUREN LEE LTD. 7,770,822元及SILVERMARK CORP.
    7,120,419 元部分），則原處分機關就此部分以該佣金支出
    占相關出口貨價17.75%，訴願人未就超過出口貨價5%部分提
    出正當理由及證明文據，復查決定剔除超過出口貨價5%部分
    ，變更核定佣金支出7,001,800 元，不無就未申請之事項予
    以復查決定之違誤」，財政部明知被告復查決定違反財政部
    （50）台財稅字第01368 號令釋：「……除發現違章漏稅事
    實，應另案依法處理外，不應於申請復查範圍以外予申請人
    以不利之決定………」（詳證據4 ）之規定，僅於訴願決定
    書提出復查決定有違誤，惟訴願決定仍依然追減佣金支出17
    ,858,872元（24,860,672-7,001,800元）及追認其他費用7,
    170,822 元，進而調整核定全年度所得額為24,428,290元，
    尚高於原核定全年所得額13,740,240元，被告基於行政救濟
    不利益變更禁止原則，仍維持原核定之全年所得額13,740,2
    40元，尚未對原告造成不利之結果，爰不予置論。事實上，
    就上開財政部釋令，原告未提出復查部分，不應再復查決定
    ，財政部仍維持追減佣金17,858,872元，顯然不當，實有悖
    行政程序法第6 條規定。
  (三)未對原告有利及不利之情事，一律注意：
    原告於被告原審92年度營所稅申報案件查核時，於94年3 月
    22日提出說明書，即已表明「透過SILVERMARK CORP.的公關
    活動，原告始與THE FELDMAN CO.,INC.＆LAUREN LEE LTD.
    簽訂合約，乃能再進一步打入JO-ANN STORES 之市場，由於
    原告並無駐紐約之分支機構及人員，故與SILVERMARK CORP.
    簽約，所有有關此方面國貿事務之聯繫、溝通、追蹤等均委
    由SILVERMARK CORP.代替，因而促成之交易，均按固定比率
    給付佣金，……。」，並非如原審核定說明書及復查決定書
    所言：「SILVERMARK CORP.僅負責已簽訂銷貨合約之國貿事
    務連繫、溝通、追蹤等事務處理。」最主要係由於透過
    SILVERMARK CORP.之關係始能與THE FELDMAN CO.,INC.＆
    LAUREN LEE LTD. 簽定合約，方得進入JO-ANN STORES 體系
    ，且生產JO-ANN STORES 產品，過程中若有爭議亦係由
    SILVERMARK CORP.與LAUREN LEE LTD. 溝通、解決。易言之
    ，若非SILVERMARK CORP.穿針引線，原告產品即無法進入
    JO-ANN STORES 體系，故給予SILVERMARK CORP.佣金，應無
    不當。（詳證據5 ）。
  (四)SILVERMARK CORP.與原告並非關係企業亦非關係人，僅係業
    務合作伙伴，給付佣金均依該公司指定匯付JUSTIN L
    RAISEN及香港SILVERMATK INVESTMENT LTD.，至於後二者，
    受款人有無轉匯回SILVERMARK CORP.依商情非原告所能過問
    ，依法更不能干涉。原告既無權又無責可過問，將其有無匯
    回SILVERMARK CORP.加諸原告未免言重矣。
  (五)在國際貿易經營方式係多樣化：
    有買受人向貿易商或廠商指定貿易商或廠商既有產品加以生
    產；有買受人自行提供樣品委由貿易商或廠商訂購生產；有
    貿易商或廠商自行設計產品向買受人推銷，若獲買受人下單
    而生產，不一而足。尤其以走時尚之紡織業更為明顯。原告
    為爭取JO-ANN STORES長期訂單，與THE FELDMAN CO.,INC.
    、LAUREN LEE LTD.及SILVERMARK CORP.等三家分工合作。
    由於THE FELDMAN CO.,INC.＆LAUREN LEE LTD. 與JO-ANNST
    ORES合作甚久，並對其供給之產品，充分信任，是以LAUREN
    LEE LTD.將其所設計布之花版經JO-ANN STORES 選中，經由
    THE FELDMAN CO.,INC.下單委由原告處理；或由原告提供花
    版經由LAUREN LEE LTD. 挑選，再轉送JO-ANN STORES 評選
    ，如經選中由THE FELDMAN CO.,INC.與JO-ANN STORES 敲定
    數量，在下單原告處理。原告使用LAUREN LEE LTD. 所提供
    之花版生產布匹，仍僅限於生產JO-ANN STORES 之產品，並
    未用來生產銷售予其他客戶，易言之，原告僅按LAUREN LEE
    LTD.之花版接單生產而已。有別於使用別人專利權、秘術等
    技術，生產產品銷售予不特定大眾，然而使用專利權、秘術
    等技術者，始有給付權利金之適用。更何況生產予JO-ANN
    STORES之產品，不論有無採用LAUREN LEE LTD. 的花版，仍
    需經其審核認同始能出貨。是以，92年度支付LAUREN LEE
    LTD.佣金7,170,822 元原審不予認定，固屬不當，復查決定
    將其視為使用花版圖樣之酬金轉列其他費用- 權利金，其大
    謬矣，誠屬對紡織品貿易往來生態不明，有以致之。為此請
    求訴願決定、復查決定及原處分均撤銷。
三、被告則以：
  (一)按「營利事業所得之計算，以其本年度收入總額減除各項成
    本費用、損失及稅捐後之純益額為所得額。」為行為時所得
    稅法第24條第1 項所明定。次按「一、權利金支出，應依契
    約或其他相關證明文件核實認定。但契約或其他相關證明文
    件約定金額，超出一般常規者，除經提出正當理由外，不予
    認定。」、「佣金或手續費支出，其立有契約者，應與契約
    之約定相核對，其超出部分應予剔除。……四、外銷佣金超
    過出口貨物價款5%，經依規定取得有關憑證，提出正當理由
    及證明文據並查核相符者，准予認定。」為行為時營利事業
    所得稅查核準則第87條第1 款、第92條第1 款及第4 款所規
    定，又「當事人主張事實，須負舉證責任，倘所提出之證據
    ，不足為其主張事實之證明，自不能認其主張之事實為真實
    。……」改制前行政法院39年度判字第2 號著有判例。再按
    「……公司……以信匯方式支付國外佣金，已提示與國外代
    理商簽訂之合約，但其取得之信匯回條所載受款人為該公司
    股東，而非合約所載代理商，如受款人能提示匯入其帳戶之
    各筆佣金已提出轉付國外代理商之證明，該項佣金支出應予
    認定。……」為財政部67年4 月4 日台財稅第32186 號函所
    明釋。
  (二)本件依原告提示92年度匯出外銷佣金支出明細表所載（原處
    分卷第227 頁至第238 頁），92年度與JO-ANN STORES 之交
    易，列報給付LAUREN LEE LTD. 、SILVERMARK CORP.及THE
    FELDMAN CO. 等3 家公司（均為同址）佣金支出39,151,913
    元（原處分卷第227 頁），占銷貨收入淨額21.65%（39,151
    ,913元/180,830,031元）；按原告係經營紡織製品之進出口
    與買賣業，既非特殊商品致市場無選擇性，亦無處分商品之
    急迫性，其92年度申報之營業毛利率僅28.81%（附卷第254
    頁），卻須支付高達27.96%之佣金【39,151,913元/[美金
    4,070,924.84元×（24,860,672元/ 美金722,713.67元）]
    】，爭取JO-ANN STORES 之市場，致使營業淨利轉為虧損，
    有違常理；又「……原告本期銷售之產品……並非特殊商品
    ，其稱毛利23.28%，亦非高利潤，卻支付高達18% 之佣金，
    致營業利潤為虧損，……原告付未提供確有支付高額佣金必
    要之具體事證，被告以其所稱非正當理由，……亦無不合。
    ……」有鈞院91年度訴字第4737號判決（原處分卷第260 頁
    至第262 頁）可參，是本件原告未依首揭查核準則規定，提
    示正當理由及相關證明文件供核，僅泛稱為爭取JO-ANN
    STORES之市場需支付鉅額佣金云云，顯屬托詞，核無足採。
  (三)原告主張係委託SILVERMARK CORP.負責與國外已簽訂銷貨合
    約之國貿業務聯繫、溝通及追蹤等事務處理及售後服務，核
    其性質非屬居間仲介，且佣金係匯付JUSTIN L RAISEN 及香
    港SILVERMARK INVESTMENT LTD.（原處分卷第99頁至102 頁
    及第106 頁）並無轉匯SILVERMARK  CORP. 之證明，有原告
    97年2 月27日、94年5 月9 日及94年3 月22日補充說明可稽
    （原處分卷第344 頁、第53頁及第240 頁）原告徒以無權過
    問系爭鉅款流向何處，顯與首揭函釋規定未符。況查原告
    SILVERMARK CORP.之仲介合約書（原處分卷第108 頁），僅
    載A 方同意支付佣金予B 方，至於何謂A 方及B 方，均無定
    義，致無從審酌。是原核定剔除系爭佣金支出並無不合。
  (四)原告為獲得JO-ANN STORES 之訂單，乃與LAUREN LEE LTD.
    訂約由其設計花版提供原告使用，上開花版設計所有權並未
    約定買斷，有關花版設計之專業知識及特殊技術仍屬LAUREN
    LEE LTD.所有，是系爭使用花版圖樣之酬金，核其性質應屬
    權利金，非佣金支出，況查原告LAUREN LEE LTD. 之仲介合
    約書（原處分卷第178 頁），僅載A 方同意支付佣金予B 方
    ，至於何謂A 方及B 方，均無定義，致無從審酌。是原核定
    剔除系爭佣金支出並無不合。
  (五)至原告主張「……以LAUREN LEE LTD. 將其所設計布之花版
    經JO-ANN STORES 選中，經由THE FELDMAN CO.,INC 下單委
    由原告處理；或由原告提供花版經由LAUREN LEE LTD. 挑選
    ，再轉送JO-ANN STORES評選，如經選中由THE FELDMAN
    CO.,INC 與JO-ANN STORES 敲定數量，再下單原告處理……
    」乙節，經查原告產品使用LAUREN LEE LTD. 設計之花版，
    為不爭之事實；又其與JO-ANN STORES 之交易，本有THE
    FELDMAN CO. 居間仲介給付高額佣金已如前述，且原告因
    LAUREN LEE LTD. 設計錯誤，出售JO-ANN STORES 之產品發
    生瑕疵，原告可自應給付LAUREN LEE LTD. 之酬金中扣除，
    有原告98年1 月24日訴願理由書及97 年2月27日說明書可稽
    （原處分卷第344 頁），故系爭佣金顯屬權利金性質。退萬
    步言，系爭給付LAUREN LEE LTD. 之報酬，縱如原告所稱係
    屬佣金，亦為外銷佣金超過出口貨價5%之部分，應予剔除，
    是依行政救濟不利益變更禁止原則，被告復查決定及財政部
    訴願決定仍無不合。據上論述，本件原處分及所為復查、訴
    願決定均無違誤，為此請求駁回原告之訴。
四、本院判斷如下：
  (一)查原告原申報佣金支出予LAUREN LEE  LTD.、SILVERMARK
    CORP. 及THE FELDMAN CO. 等3 家公司，其中支付THE
    FELDMAN CO. 之佣金支出24,860,672元，經被告原核以
    JO-ANN STORES 之訂單、原告開立予THE FELDMEN CO. 之發
    票、列報之銷貨收入、HESHEY FELDMEN之往來文件及匯款證
    明，與外銷佣金明細表尚符，全數認列，其餘部分則予剔除
    ，原告遂就剔除之部分即支付LAUREN LEE LTD.7,170,822元
    及SILVERMARK CORP.7,120,419 元部分申請復查。嗣復查決
    定對原告未復查部分即支付THE FELDMAN CO.之佣金支出24,
    860,672 元，以該佣金支出占相關出口貨價17.75%，原告未
    就超過出口貨價5%部分提出正當理由及證明文據，乃予剔除
    超過出口貨價5%部分，變更核定佣金支出7,001,800 元；並
    認原告申請復查之支付LAUREN LEE  LTD.7,170,822 元，應
    屬權利金性質，應追減佣金支出17,858,872元（24,860,672
    元-7,001,800元）及追認其他費用7,170,822 元，調整核定
    全年所得額為24,428,290元，惟其結果高於原核定全年所得
    額13,740,240元，基於行政救濟不利益變更禁止原則，仍予
    維持原核定。是復查決定最終之結果仍維持原核定情形，本
    件自應就復查決定之最終結果予以探究。原告於本件針對上
    開復查決定論述之調整內容所為之爭議，自無審究之必要，
    合先敘明。
  (二)按行為時所得稅法第24條第1 項：「營利事業所得之計算，
    以其本年度收入總額減除各項成本費用、損失及稅捐後之純
    益額為所得額。」。次按行為時營利事業所得稅查核準則第
    92條第1 款、第4 款：「一、佣金或手續費支出，其立有契
    約者，應與契約之約定相核對，其超出部分應予剔除。……
    四、外銷佣金超過出口貨物價款5%，經依規定取得有關憑證
    ，提出正當理由及證明文據並查核相符者，准予認定。」。
    係關於查核營利事業所得稅之作業規範，在落實實質課稅原
    則，於法無違，自得予以適用。又按「佣金支出係營利事業
    對經紀人、代理人或代銷商因介紹或代理銷售該事業之產品
    或服務，而由該事業支付之報酬，故有無支付佣金之必要，
    應以該經紀人、代理人或代銷商有無實際提供仲介勞務以為
    斷，若無實際提供仲介勞務，雖形式上具備有合約書及結匯
    支付證明，亦難謂該項支出為經營本業所必需之必要或合理
    費用」，改制前行政法院83年度判字第770 號判決意旨參照
    。是以，佣金係為營利事業代理銷售業務時，得按銷售金額
    之比例計算所獲得之利益，其概念與民法第565 條所規定之
    居間法律關係相同，即謂當事人約定，一方為他方報告訂約
    之機會或為訂約之媒介，他方給付報酬之契約。再查，佣金
    支出係屬營業費用，為計算營業淨利之減項，係屬稅捐債權
    之消滅事由，是依證據法則，自應由主張此消滅事實者即納
    稅義務人負其舉證責任。
  (三)本件依原告提示92年度匯出外銷佣金支出明細表所載（原處
    分卷第227 頁至第238 頁），92年度與JO-ANN STORES 之交
    易，列報給付LAUREN LEE LTD. 、SILVERMARK CORP.及THE
    FELDMAN CO. 等3 家公司（均為同址）佣金支出39,151,913
    元（原處分卷第227 頁），占銷貨收入淨額21.65%（39,151
    ,913元/180,830,031元），已逾查核準則所規定5%之比例，
    自應提出相關憑證以證明其支出為合理。惟原告所提供為證
    之證據為agreement2份，分別有Silvermark Corp.及Lauren
    lee Ltd 之簽名，內容分別為：「For the year of 2003,
    a commission of 4%of total shipment amounts for
    Silvermark Corp., will be paid to Party B by Party A
    」、「Forthe year of 2003, a commission of 5% of
    total shipment amounts , will be paid to Party B by
    Party A 」、「For the year of 2003, a commission of
    4%of total shipment amounts for Silvermark Corp.,
    will be paid to Party B by Party A」（見本院卷第31、
    32頁），惟其不僅內容稱「will be paid to Party B by
    Party A 」語意不明，且僅是影本之書面，缺乏表彰其為真
    正之事證，難以採信。另所提佣金明細表（見本院卷第35-4
    7 頁），僅係原告片面製作名之為「佣金」之明細，亦難證
    明各該款項確因LAUREN LEE LTD. 、SILVERMARK CORP.為其
    媒介訂約之機會之事實。原告復提出與名為「Schary」者往
    返之email 各1 件（見本院卷第82頁），內容係關於原告向
    「Schary」表示「A)1.sending pattern 78 today again
    to feldman.2.will send more ava.by floral and kinds
    pattern friday.B)re s/o pattern 30377:mill advise
    the lke is too fine and densign is too small for pls
    advise how to do」，及「Schary」及回復，核其內容係關
    於樣品式樣之溝通，無關LAUREN LEE LTD. 、SILVERMARK
    CORP. 有為其媒介訂約之情事。迄辯論時，原告又再提出電
    子郵件、發票等影本（見本院卷93-168頁），惟其內容紊亂
    ，又均為原文，缺乏譯文，不僅難以信其為真正，且原告未
    表明各該文件之待證事實為何，亦難以採酌。
  (四)又依原告主張其為爭取JO-ANN STORES 長期訂單，與THE
    FELDMAN CO.,INC.、LAUREN LEE LTD. 及SILVERMARK CORP.
    等三家分工合作。合作模式係由LAUREN LEE LTD. 將其所設
    計布之花版經JO-ANN STORES 選中，經由THE FELDMAN CO.,
    INC.下單委由原告處理；或由原告提供花版經由LAUREN LEE
    LTD.挑選，再轉送JO-ANN STORES 評選，如經選中由THE
    FELDMAN CO.,INC.與JO-ANN STORES 敲定數量，再下單原告
    處理等語。核此合作模式，顯非由LAUREN LEE LTD. 及
    SILVERMARK CORP.為原告提供仲介勞務。是原告如因而支付
    款項，自難歸類為佣金支出。
五、綜上，原告主張其支付予LAUREN LEE LTD. 及SILVERMARK
    CORP. 已逾出口貨物價款之5 % ，又未能提出佐證以證明確
    供佣金支出，被告剔除該2 筆佣金支出，並無違誤。訴願決
    定予以維持，核無不合。原告訴請撤銷，為無理由，應予駁
    回。
六、本件事證已明，兩造其餘攻擊防禦方法均於本件判斷不生影
    響，爰不一一贅述，併此敘明。
七、據上論結，本件原告之訴為無理由，爰依行政訴訟法第98條
    第1 項前段，判決如主文。
中    華    民    國    98    年    11    月    27    日
                       臺北高等行政法院第四庭
                               審判長法  官  黃  本  仁
                                     法  官  陳  秀  
                                     法  官  李  玉  卿
上為正本係照原本作成。
如不服本判決，應於送達後20日內，向本院提出上訴狀並表明上
訴理由，如於本判決宣示後送達前提起上訴者，應於判決送達後
20日內補提上訴理由書（須按他造人數附繕本）。
中    華    民    國    98    年    11    月    27    日
                                     書記官  陳  又  慈


司法院資訊處製作；財團法人民間司法改革基金會備份。
